【裁判字號】    97,簡上,24
【裁判日期】    981014
【裁判案由】    侵權行為損害賠償
【裁判全文】
臺灣屏東地方法院民事判決              97年度簡上字第24號
上  訴  人
即被上訴人  乙○○
訴訟代理人  黃政雄律師
被 上 訴人
即上 訴 人  甲○○
訴訟代理人  陳世明律師
上列當事人間請求侵權行為損害賠償事件，兩造對於中華民國97
年1 月31日本院潮州簡易庭96年度潮簡字第324 號第一審判決各
自提起上訴，本院於98年9 月30日言詞辯論終結，判決如下：
    主      文
原判決關於命甲○○給付新台幣伍萬元本息及將原判決影本刊登
於北隆宮公告欄壹星期部分，暨該部分假執行之宣告與訴訟費用
（除確定部分外）之裁判均廢棄。
上開廢棄部分，乙○○在第一審之訴駁回。
乙○○之上訴駁回。
第一審（除確定部分外）及第二審訴訟費用由乙○○負擔。
    事實及理由
一、上訴人即被上訴人乙○○於原審起訴主張：屏東縣崁頂鄉○○村○○路31號「北隆宮」，於民國66年間因擴建所需，由
    創廟人許再達出面向伊購買伊共有坐落屏東縣崁頂鄉○○段
    891 地號土地之一部，該寺廟已於68年3 月間竣工，惟迄未
    支付伊分文買賣土地之價金，多年來北隆宮之管理人亦均藉
    詞推託，以致懸而未決。甲○○為許再達之子，長期擔任北
    隆宮之會計，明知北隆宮向伊購買土地之價金尚未支付，竟
    於95年9 月25日晚上8 時許，在北隆宮管理委員會會議中，
    公然向在場之蔡榮泉、戊○○、丁○○、郭進強、郭進福、
    林連鄉、劉飛龍、宋金龍之妻、郭秋芳之妻及蔡嘉榮等人，
    陳稱北隆宮向伊購地之款項業已交付伊妻完畢云云，經伊妻
    黃陳玉爾當場否認後，又要求黃陳玉爾發誓，或以扶乩之方
    式請許再達還魂說明，且說伊拿了錢還要再拿，以致在場眾
    人議論紛紛，咸認伊無理，騙神亦騙人，成為村民茶餘飯後
    談論之話題，嚴重損害伊之名譽，導致伊在精神上受有無限
    之痛苦，並造成家庭紛爭。甲○○不法侵害伊之名譽，依民
    法第184 條及第195 條第1 項規定，伊得請求甲○○賠償非
    財產上之損害新台幣（下同）50萬元，以資慰藉，並請求甲○○將原判決刊登於北隆宮之公告欄1 個月，以回復伊之名
    譽等情，並聲明：(一)甲○○應給付乙○○50萬元，及自起訴
    狀繕本送達翌日起至清償日止，按週年利率百分之5 計算之
    利息。(二)甲○○應將原判決刊登於屏東縣崁頂鄉○○村○○
    路31號北隆宮之公告欄1 個月。
二、被上訴人即上訴人甲○○則以：據伊父許再達生前所言，北
    隆宮當初購買乙○○共有坐落屏東縣崁頂鄉○○段891 地號
    土地之面積為3 厘多，每厘25,000元，總價75,100元，其中
    7 萬元已分次交付乙○○之妻，另5,100 元則係捐贈作為北
    隆宮建廟之用。伊於95年9 月25日晚上8 時許，在北隆宮管
    理委員會會議中，固曾當眾陳稱北隆宮向乙○○購地之款項
    業已交付其妻完畢，並因其妻黃陳玉爾否認，而要求黃陳玉
    爾發誓，或以扶乩之方式請伊父許再達還魂說明，惟並未陳
    述乙○○拿了錢還要再拿，且伊所陳述與事實相符，並已爭
    議多年，廣為鄰里所知，自無不法侵害乙○○之名譽可言，
    乙○○請求伊賠償非財產上之損害50萬元，並刊登原判決以
    回復其名譽，非有理由等語，資為抗辯，並聲明：乙○○之
    訴駁回。
三、原審判決：(一)甲○○應給付乙○○5 萬元，及自96年4 月10
    日起至清償日止，按週年利率百分之5 計算之利息。(二)甲○○應將原判決之影本以相同格式刊登於址設屏東縣崁頂鄉○○村○○路31號之北隆宮公告欄1 星期。(三)乙○○其餘之訴
    駁回。(四)訴訟費用由甲○○負擔10分之1 ，餘由乙○○負擔
    。(五)原判決第1 項得假執行。兩造均對原判決聲明不服提起
    上訴，乙○○於本院聲明：(一)原判決關於駁回乙○○後開第
    2 項之訴部分廢棄。(二)上開廢棄部分，甲○○應再給付乙○○25萬元，及自起訴狀繕本送達翌日起至清償日止，按週年
    利率百分之5 計算之利息。(三)甲○○之上訴駁回。甲○○則
    於本院聲明：(一)原判決不利於甲○○部分廢棄。(二)上開廢棄
    部分，乙○○在第一審之訴駁回。(三)乙○○之上訴駁回。
四、查屏東縣崁頂鄉○○村○○路31號北隆宮於66年間因擴建所
    需，而購買乙○○共有坐落同鄉○○段891 地號土地乙○○
    分管部分之一部，該土地於91年間分割為891 、891 之2 及
    891 之3 地號土地，其中891 地號土地分歸乙○○取得。乙○○主張北隆宮購買上開土地之價金迄未支付，甲○○為購
    地當時之出納許再達之子，並係北隆宮之會計，於95年9 月
    25日晚上8 時許，在北隆宮管理委員會會議中，反對乙○○
    之主張，當眾表示北隆宮購地之款項業已交付乙○○之妻黃
    陳玉爾，並因黃陳玉爾當場否認，而要求黃陳玉爾發誓，或
    以扶乩之方式請許再達還魂說明（但未表示乙○○拿了錢還
    要再拿）。嗣後乙○○對北隆宮訴請返還土地，經本院潮州
    簡易庭囑託屏東縣東港地政事務所派員測量結果，北隆宮占
    用乙○○所有891 地號土地之面積為212.07平方公尺，折合
    約2.19厘（台制）各事實，為兩造所不爭執，並有土地複丈
    成果圖附於原審卷內可稽，復經調閱本院96年度潮簡字第11
    8 號返還土地事件卷宗查明屬實。
五、本件兩造之爭點為：(一)甲○○於95年9 月25日晚上8 時許，
    在北隆宮當眾陳述之言詞，是否不法侵害乙○○之名譽？(二)
    乙○○請求甲○○賠償之非財產上損害，應以多少金額為相
    當？(三)乙○○請求甲○○將原判決張貼在北隆宮公告欄1 星
    期以回復其名譽，是否適當可行？茲論述如下：
(一)、證人蔡嘉榮於原審證稱：「95年有開會，雙方在會議中爭辯
    有給錢之事。‧‧‧‧（這糾紛從）66、67年開始。」（見
    原審卷第40頁）證人丙○○於本院審理時證稱：「乙○○本
    人沒有收到，但是他太太有收到，當時因為‧‧‧‧乙○○
    生病，都是由他太太在處理家裡的事情，所以收錢是他太太
    在收，這是當時北隆宮擔任出納的委員許再達告訴我的，‧
    ‧‧‧當時為了買賣價金沒有清的事情，我有請許再達和‧
    ‧‧‧乙○○的太太到我家去協談，在我家協談的時候許再
    達表示還欠四、五千元，‧‧‧‧乙○○的太太表示還欠七
    千多元，後來沒有談成。‧‧‧‧我沒有親眼看到（許再達
    拿價金給乙○○的太太），在建廟的時候經濟困難，所以用
    分次給付給‧‧‧‧乙○○的太太，‧‧‧‧沒有寫收據，
    買賣土地也沒有辦理登記。」「當時是向乙○○的太太買的
    ，不是向乙○○購買。‧‧‧‧許再達等4 、5 人出面處理
    。‧‧‧‧一厘25000 元，當時是說要買大約三厘，所以價
    金大約是75000 元左右。‧‧‧‧（當時）乙○○剛好在生
    病在家裡面無法外出，至於生什麼病我不知道。」（見本院
    97年6 月10日及98年2 月10日準備程序筆錄）證人丁○○於
    本院審理時證稱：「（北隆宮興建有使用乙○○的地是否知
    道？）有買三厘。（有無付錢？）有只付剩下5 千元。（你
    為何知道只剩下5 千元？）我聽人家說的。‧‧‧‧（這期
    間乙○○身體是否有不舒服？）有精神方面的疾病。‧‧‧
    ‧（你說乙○○有精神疾病是何種精神疾病？）我不暸解。
    （你為什麼說乙○○有精神疾病？）他人看起來恍惚失神而
    已，不會有什麼攻擊的舉動。」（見本院98年5 月15日準備
    程序筆錄）證人戊○○亦於本院審理中證稱：「（北隆宮興
    建有用到乙○○的地是否知道？）有聽主事的人說有跟乙○○買。（買賣價金有無付清是否清楚？）這件事情有公佈，
    我忘記公佈的內容。‧‧‧‧捐款的部分是刻在石碑上，買
    地的部分因為要讓大家知道所以張貼公告。」（見本院98年
    5 月15日準備程序筆錄）惟乙○○之妻即證人黃陳玉爾則於
    原審及本院審理中證稱：「被告（指甲○○）有說他父親向
    他說我有到他家拿錢，‧‧‧‧說我到他家拿錢，這樣賴我
    ，我要討一個公道，‧‧‧‧（我）沒有去拿。」「（丙○○說妳將土地賣給北隆宮是否實在？）不清楚。‧‧‧‧（
    妳的意思是妳沒有出面把土地賣給北隆宮？）是的。（北隆
    宮快要蓋好的時候，妳有無跟許再達到丙○○的家裡協調土
    地買賣的事情？）沒有。（妳是不是曾經向丙○○說賣土地
    給北隆宮，北隆宮還欠7 千多元未付清？）沒有。」（見原
    審卷第39頁及本院98年2 月10日準備程序筆錄）可見，北隆
    宮購買乙○○共有坐落屏東縣崁頂鄉○○段891 地號土地之
    一部（姑不論北隆宮無自耕能力，其購買私有農地是否無效
    ），作為廟地使用，其買賣價金並未直接交付乙○○。且許
    再達是否曾將價金交付黃陳玉爾，始終存在爭議，除許再達
    及黃陳玉爾外，他人既非親身參與其事，殆均係聽聞而來，
    惟證人丙○○證稱於其協調時黃陳黃爾曾表示「還欠七千多
    元」等語，倘屬非虛，則可間接推知黃謝玉爾確曾收受許再
    達交付部分價金。
(二)、按「因故意或過失，不法侵害他人之權利者，負損害賠償責
    任。故意以背於善良風俗之方法，加損害於他人者亦同。」
    「違反保護他人之法律，致生損害於他人者，負賠償責任。
    但能證明其行為無過失者，不在此限。」「不法侵害他人之
    身體、健康、名譽、自由、信用、隱私、貞操，或不法侵害
    其他人格法益而情節重大者，被害人雖非財產上之損害，亦
    得請求賠償相當之金額。其名譽被侵害者，並得請求回復名
    譽之適當處分。」民法第184 條第1 項、第2 項及第195 條
    第1 項固定有明文。且刑法第310 條之誹謗罪，其目的在於
    規範人負有不得侵害他人名譽權之義務，固亦可認為屬於以
    保護他人名譽為目的之法律。惟刑法第310 條第3 項規定：
    「對於所誹謗之事，能證明其為真實者，不罰。但涉於私德
    而與公共利益無關者，不在此限。」第311 條規定：「以善
    意發表言論，而有左列情形之一者，不罰：一、因自衛、自
    辯或保護合法之利益者。‧‧‧‧」。司法院大法官釋字第
    509 號解釋復謂：「行為人雖不能證明言論內容為真實，但
    依其所提證據資料，認為行為人有相當理由確信其為真實者
    ，即不能以誹謗罪之刑責相繩」，亦即只需舉證「依其所提
    證據資料，有相當理由確信所指摘傳述事項為真實」，便可
    免於誹謗刑責。又侵害名譽之行為是否構成不法，應從整體
    法秩序之價值觀予以評價，蓋整體法規範係由各種不同之法
    律所組成，各法律性質雖有不同，但對於社會生活中之行為
    ，在適法或違法之價值判斷上必須一致，方能發揮法規範之
    功能而建立整體法秩序。因此，當言論自由與名譽權相衝突
    而為利益衡量時，刑法第310 條第3 項、第311 條及釋字第
    509 號解釋所揭示之原則，自應用以判斷侵害名譽之行為是
    否構成不法，以維護法律秩序之整體性。
(三)、查甲○○在北隆宮管理委員會會議中，於多數人面前公然表
    示北隆宮購地之款項業已交付乙○○之妻黃陳玉爾完畢，並
    因黃陳玉爾否認，而要求黃陳玉爾發誓，甚至要以扶乩之方
    式請其亡父許再達還魂說明，固不免令人有乙○○或黃陳玉
    爾欲重複收取價金之聯想，但甲○○之父許再達既負責代北
    隆宮出面向乙○○購地及支付價金，且其生前又對外宣稱購
    地之款項絕大部分已付與乙○○之妻黃陳玉爾，則是否曾將
    購地之款項交付黃陳玉爾，攸關許再達之名譽，亦與許再達
    是否侵吞該筆款項而應由甲○○對北隆宮負損害賠償責任有
    關，甲○○本於許再達生前之陳述及證人丙○○所述之協調
    經過，於北隆宮管理委員會會議中，出面反對乙○○之說詞
    ，而謂購地之款項已交付黃陳玉爾完畢云云，應屬刑法第31
    1 條第1 款所定因自衛、自辯或保護合法之利益而善意發表
    言論，縱屬錯誤之言論，但在刑事上既為不罰，在民事上自
    不應認為不法。又北隆宮為屏東縣崁頂鄉北勢村全體村民共
    同奉祀之廟宇（乙○○亦不諱言其為公廟），關於北隆宮向
    乙○○購地之價金是否業已支付，自非僅涉於私德而與公共
    利益無關，且甲○○於北隆宮管理委員會會議中，公然表示
    購地之款項已交付黃陳玉爾完畢，並非毫無所本，而係依其
    所提證據資料有相當理由足以令人確信其為真實，已據前述
    ，則縱使甲○○不能證明其內容確屬真實，在刑事上不能以
    誹謗罪之刑責相繩，在民事上自亦不應認為不法。乙○○徒
    以甲○○在北隆宮管理委員會會議中發表上開言論，即謂甲○○不法侵害其名譽，尚無可採。退而言之，縱謂甲○○上
    開言論不法侵害他人名譽，惟其所指收受許再達交付購地款
    項之人為黃陳玉爾，而非乙○○，且黃陳玉爾復否認其有接
    受許再達交付購地款項之情事，則甲○○所述如有不實，其
    因栽贓抹黑而被不法侵害名譽之人應為黃陳玉爾，而非乙○○，就此乙○○謂：「黃陳玉爾是個老實的農村婦女，平日
    僅知任勞任怨工作，從不干涉先生所有之財產，平日每當想
    起被人誹謗的事情，因無法向他人訴說，就不斷頭痛，‧‧
    ‧‧另於原告子女的立場而言，‧‧‧‧當與他人論及或想
    起母親遭誹謗的事情，心情均非常痛苦」（見本院卷第60頁
    ），黃陳玉爾亦謂：「說我到他家拿錢，這樣賴我，我要討
    一個公道，如別人誣賴你做賊，你做何感想。‧‧‧‧廟建
    好後，大家心理不爽，開會時說我去向他拿錢。」（見原審
    卷第39頁）顯見本件如有不法侵害名譽之情事，其被害人亦
    應係黃陳玉爾而非乙○○，則乙○○主張甲○○不法侵害其
    名譽，尤無可採。依此，乙○○以甲○○不法侵害其名譽為
    由，請求甲○○負損害賠償責任，於法尚有未合。從而，關
    於乙○○請求甲○○賠償之非財產上損害應以多少金額為相
    當？暨乙○○請求甲○○將原判決張貼在北隆宮公告欄1 星
    期以回復其名譽是否適當可行？即無再加論述之必要。
六、綜上所述，乙○○依民法第184 條及第195 條第1 項之規定
    ，請求甲○○給付50萬元，及自起訴狀繕本送達翌日起至清
    償日止，按週年利率百分之5 計算之利息，並將原判決刊登
    於屏東縣崁頂鄉○○村○○路31號北隆宮之公告欄1 個月，
    為無理由，應予駁回。原審判命甲○○給付乙○○5 萬元本
    息及將原判決之影本以相同格式刊登於北隆宮公告欄1 星期
    ，並就所命給付5 萬元本息部分依職權宣告假執行，自有未
    當，此部分甲○○上訴意旨求予廢棄改判，為有理由，應由
    本院將原判決此部分廢棄，改判駁回乙○○在第一審之訴。
    至乙○○上訴部分，原審駁回其在第一審之訴，經核於法並
    無違背，上訴意旨指摘原判決不當，求予廢棄改判，為無理
    由，應予駁回。
七、據上論結，本件甲○○之上訴為有理由，乙○○之上訴為無
    理由，依民事訴訟法第436 條之1 第3 項、第449 條第1 項
    、第450 條、第78條，判決如主文。
中    華    民    國    98    年    10    月    14    日
                  民事第一庭    審判長法  官  孫國禎
                                      法  官  潘  快
                                      法  官  春生
右正本證明與原本無異。
如不服本判決，應以判決適用法規顯有錯誤為上訴理由時，始得
於收受送達後20日內向本院提起上訴狀；如已於本判決宣示後送
達前提起上訴者，應於判決送達後10日內補提上訴理由（均須按
他造當事人人數提出繕本），並須經本院以訴訟事件所涉及之法
律見解具有原則上之重要性為限而為許可者，方得上訴最高法院
。上訴時應提出委任律師或具有律師資格之人之委任狀；委任有
律師資格而非在本院登錄者，另應附具律師及格證書及釋明委任
人有民事訴訟法第四六六條之一第一項但書或第二項（詳附註）
所定關係之釋明文書影本。附註：民事訴訟法第四百六十六條之
一（第一項、第二項）：對於第二審判決上訴，上訴人應委任律
師為訴訟代理人。但上訴人或其法定代理人具有律師資格者，不
在此限。上訴人之配偶、三親等內之血親、二親等內之姻親，或
上訴人為法人、中央或地方機關時，其所屬專任人員具有律師資
格者並經法院認為適應者，亦得為第三審訴訟代理。
中    華    民    國    98    年    10    月    14    日
                                      書記官  蘇雅慧


司法院資訊處製作；財團法人民間司法改革基金會備份。
